臺灣高等法院刑事判決　　　　　　　　　　　　　九十二年度上訴字第四四二五號
　　上　訴　人　臺灣板橋地方法院檢察署檢察官
　　上　訴　人
　　即　被　告　甲○○
右上訴人因侵占等案件，不服臺灣板橋地方法院九十二年度訴緝字第一四四號，中華
民國九十二年九月二十六日第一審判決（起訴案號：臺灣板橋地方法院檢察署九十一
年度偵緝字第七八四號），提起上訴，本院判決如左：
    主  文
上訴駁回。
    事  實
一、甲○○於民國九十年二月間某日起至九十年十月三十一日止，在臺北縣三重市○
    ○路十號之擎天豪景管理委員會擔任會計，負責代該管理委員會收取管理費、停
    車費及租金等工作，為從事業務之人，竟基於行使偽造私文書及意圖為自己不法
    之所有之概括犯意，於九十年五月初某日，未經擎天豪景管理委員會及其主任委
    員蔡錦成之同意，在不詳地點偽刻擎天豪景管理委員會及蔡錦成之印章各一枚，
    並於九十年五月十日、九十年七月十日及九十年九月十日，連續在上開擎天豪景
    管理委員會址，冒用擎天豪景管理委員會及蔡錦成之名義，與鼎太極實業有限公
    司簽立擎天豪景大樓外牆之租賃合約書計三份（每一份均一式兩份），而持上開
    偽造之印章，蓋用於上開租賃合約書上（偽造印文），進而偽造私文書（上開租
    賃合約書），並將同一式之其餘三份持交鼎太極實業有限公司，而加以行使，均
    足以生損害於擎天豪景管理委員會及蔡錦成，並使鼎太極實業有限公司因此陷於
    錯誤，而向甲○○給付計新臺幣（下同）十一萬二千元（除九十年五月份租金即
    面額一萬六千元之支票，甲○○託收存入擎天豪景管理委員會設於臺北縣三重市
    農會成功分部之帳戶內外，其餘九十年六月份至九十年十一月份之同額租金支票
    均由甲○○取得）。復另行基於意圖為自己不法之所有之概括犯意，於九十年九
    、十月間，多次利用代收管理費、停車費等費用之機會，將所代收之管理費、停
    車費等費用計六十六萬七千二百九十五元侵占入己，而留供己用。
二、案經被害人擎天豪景管理委員會訴請臺灣板橋地方法院檢察署檢察官偵查起訴。
    理  由
一、訊據被告甲○○固不諱言有上開業務侵占犯行，惟否認偽造印章，辯稱：伊沒有
    偽刻管理委員會的印章，是伊交接的時候就有委員會的大小章，伊管理費及停車
    費收齊之後，會請銀行的人把這些錢存入管理委員會的戶頭來收，委員會的大小
    章是伊蓋的沒有錯，但印章是伊保管的；伊去上班的時候就已經有系爭偽刻大小
    章，係上一任的會計小姐交給伊，伊於九十年九月份把大小章交給下一任會計小
    姐云云。
二、經查：有關右揭侵占事實，業據被告坦承不諱，核與告訴人即被害人擎天豪景
    管理委員會代表人蔡錦成指述相符，且據證人李長銘、賴怡如、陳淑環於原審結
    證明確，並有租賃合約書（含被告簽收之收據）三份、付款簽收簿、收支明細表
    各一份、收支登記明細表六張、存證信函二份、核帳計算表、支票及退票理由單
    各一份、存摺明細影本六張、民事判決一份、擎天豪景管理委員會印文正本一枚
    、蔡錦成印文正本二枚、擎天豪景管理委員會及蔡錦成印文正本各六枚附卷可稽
    ，堪予採信。有關偽造文書部分：被告固不諱言有用印，惟否認偽造印章，然
    告訴人堅稱未將擎天豪景管理委員會及蔡錦成之印鑑章交予被告，且系爭三份租
    賃合約書上之擎天豪景管理委員會及蔡錦成印文，亦與告訴人所提出之擎天豪景
    管理委員會及其主委蔡錦成所有之印章（印文）不同，經原審勘驗：後者之擎天
    豪景管理委員會印章右上角保留缺角、且字體之筆跡、筆順亦與前者不同；蔡錦
    成印章之字體，其筆跡、筆順亦與前者不同。且後者之印文亦經原審於九十一年
    十二月二十三日當庭與告訴人庭呈之和信公司行動電話基地台租賃合約、太平洋
    電信使用契約書、上贊廣告公司租賃合約書上之擎天豪景管理委員會及蔡錦成印
    章比對勘驗相符，足見後者之印章二枚為真正，且與前者不同，再者，被告並未
    自其前手（即前任會計）賴怡如處交接任何印章，且被告亦未與後手（即在被告
    之後任會計）陳淑環辦理交接，亦未留下任何的東西給陳淑環，陳淑環並未保管
    任何印章等情，亦據證人賴怡如及陳淑環結證屬實，顯見被告持以蓋用於上開租
    賃合約書上之擎天豪景管理委員會及蔡錦成印章係被告以不詳之方式偽造而來。
    另被告對於其曾在家裡與告訴人之財務委員及二位住戶（即陳世源、蘇英臨、李
    長銘）對帳，被告亦簽發與對帳結果相同金額之六十六萬七千二百九十五元支票
    一張給李長銘收受，且告訴人持該支票訴請被告給付票款之訴訟，亦經原審於九
    十一年四月三十日判決原告（即告訴人）全部勝訴在案，足見被告確有侵占其所
    保管之管理費、停車費等費用計六十六萬七千二百九十五元。是被告空言否認，
    尚無足採。事證明確，被告之犯行應堪認定。
三、核被告所為，係犯刑法第二百十六條、第二百十條之行使偽造私文書罪、第三百
    三十九條第一項之詐欺取財罪及第三百三十六條第二項之業務侵占罪。公訴人就
    被告上開行使偽造私文書罪之行使部分雖漏未起訴，本院認此部分與本案論罪科
    刑（即已起訴）部分有實質上一罪關係，亦為起訴之效力所及，本院自得併予審
    究。其先後多次業務侵占、三次行使偽造私文書、詐欺取財之犯行，均時間緊接
    ，罪名相同，顯均係基於概括犯意而為，均應各依連續犯之規定論以一罪，並加
    重其刑。被告所犯行使偽造私文書罪及詐欺取財罪間，有方法、結果之牽連犯關
    係，應依刑法第五十五條之規定從一重之行使偽造私文書罪處斷。又被告所犯上
    開行使偽造私文書罪及業務侵占罪間，犯意各別，構成要件互異，應分論併罰。
    其偽造印章後、復加以蓋用於上開三份租賃合約書上，應成立偽造印文罪。被告
    偽造印文為偽造私文書之一部分行為及其偽造私文書後復持以行使，偽造私文書
    之低度行為應為行使偽造私文書之高度行為所吸收，均不另論罪（公訴人贅引刑
    法第二百十七條第二項）。
四、被告偽造並蓋用於系爭三份（每一份均一式兩份，計六份）租賃合約書上之擎天
    豪景管理委員會及蔡錦成之印章各一枚及擎天豪景管理委員會、蔡錦成之印文各
    六枚，分別係屬偽造之印章及印文，不問屬於犯人與否，均應各依刑法第二百十
    九條之規定宣告沒收。至上開三份（每一份均一式兩份，計六份）租賃合約書，
    既經被告於行使時交付鼎太極實業有限公司及擎天豪景管理委員會（業據被告供
    明在卷），已非被告所有，故均不予宣告沒收。
五、公訴意旨另以：被告亦將擎天豪景管理委員會所有之存摺、現金、收支明細及其
    他帳冊侵占，而未歸還擎天豪景管理委員會，因認被告亦涉有刑法第三百三十六
    條第二項之業務侵占罪嫌云云。惟查，訊據被告矢口否認有此部分之犯行，辯稱
    ：伊沒有侵占管理委員會的存摺及收支明細及其他帳冊，伊可能是把這些東西交
    接給接替伊職務的人，但伊無法證明；不過也有可能是社區淹水遺失了等語，經
    查：證人陳淑環證稱：被告未與其辦理交接，亦未留下任何的東西給伊等情，固
    難據為有利被告之證據，惟告訴代理人周月嬌稱：淹水是事實等語（本院卷第四
    十頁），是被告所辯，即非無據，被告未能將擎天豪景管理委員會所有之存摺、
    現金、收支明細及其他帳冊歸還，縱有民事上債務不履行之情形，但亦不能據此
    遽認被告有何意圖為自己不法之所有及變易持有為所有之事實，公訴意旨此部份
    所指，尚有誤會。此外，復查無其他積極之證據足以證明被告有此部分之犯行，
    因公訴人認此部分與本件上開論罪科刑部分具有連續犯之裁判上一罪關係，故不
    另為無罪之諭知。
六、原審以被告罪證明確，適用刑法第五十六條、第二百十六條、第二百十條、第三
    百三十九條第一項、第三百三十六條第二項、第五十五條、第五十一條第五款、
    第二百十九條，罰金罰鍰提高標準條例第一條前段，併審酌被告並無前科，有臺
    灣高等法院被告全國前案紀錄表一份在卷足憑，兼衡其智識程度、生活狀況、被
    告正值二、三十歲之年紀，不思循正途圖利，竟利用職務之便，於擔任擎天豪景
    管理委員會計一職時，意圖為自己不法之所有，而有如事實欄所示之犯行，嚴重
    妨害擎天豪景管理委員會之運作及該委員會所屬住戶全體之權益，其犯罪之動機
    、目的、手段、次數、犯罪所生之危害、犯罪後於檢察官偵查中及審理時均經通
    緝到案，且飾詞狡辯之態度等一切情狀，分別量處有期徒刑四月、一年，並定其
    應執行之刑一年二月。併說明前述五部分，不另為無罪諭知，及說明沒收之情形
    ，認事用法量刑均無不當。檢察官循告訴人請求上訴謂：量刑太輕、原審漏未論
    商業會計法第七十一條、被告尚有侵占存摺、現金、其他帳冊等語，然查：有關
    存摺、現金、其他帳冊部分，已如五所述，按商業會計法第二條規定：「本法所
    稱商業，謂以營利為目的之事業，其範圍依商業登記法、公司法及其他法律之規
    定。商業會計事務，謂依據一般公認會計原則從事商業會計事務之處理及據以編
    製財務報表」。第七十一條規定：「商業負責人、主辦及經辦會計人員或依法受
    託代他人處理會計事務之人員有左列情事之一者，處．．」本案告訴人並非以營
    利為目的之組織，即非商業，而被告為其處理帳務，係受告訴人聘僱，並非依何
    法令，因此與商業會計法規範之對象不符，無其適用，至於原審量刑已斟酌一切
    情狀，已如前述，並無不當，故檢察官上訴為無理由，而被告謂量刑太重，亦無
    理由，均應駁回。
七、移送併辦（臺灣板橋地方法院檢察署九十三年度偵緝字第五三二號）意旨略以：
    被告甲○○意圖為自己不法之所有，明知其父孫添火所有位於臺北縣新莊市○○
    街十七巷一號三樓之房屋，僅係借被告暫時居住，其父孫添火並未同意由被告將
    該房屋出租予第三人，竟仍於九十二年一月二十五日與洪建宇簽訂房屋租賃契約
    書，將該房屋出租予洪建宇，致使洪建宇陷於錯誤，乃將租金及押租金共三萬六
    千元交付予被告，因認被告甲○○亦涉有詐欺取財之罪嫌，且與本件上開論罪科
    刑關於詐欺取財部分之犯行有連續犯之裁判上一罪關係，而移送併辦云云。惟查
    ，訊據被告甲○○矢口否認有上開移送併辦之犯行，辯稱：這間房屋原本是伊的
    ，洪建宇是後來跟伊租房屋的人，九十二年四月十八日偵查中伊已經把租金三萬
    六千元還給承租人洪建宇等語在卷，且上開移送併辦之事實與本件上開論罪科刑
    部分之犯行，二者犯罪之時間相距一年多，犯罪之地點及方法亦有別，業如前述
    ，顯見上開移送併辦之事實係另行起意，與本件上開論罪科刑部分關於詐欺取財
    之犯行，應係二罪，並無連續犯之裁判上一罪關係，本院即無從併予審理，應退
    回由檢察官另行依法辦理，併予明。
八、高雄地方法院檢察署九十二年度偵字第二一八六一號併辦案件部分：此部份犯罪
    時間係在九十一年六、七、八月間與本案之九十年九月間，相去甚遠，難認二者
    有何概括犯意，應係二罪，並無連續犯之裁判上一罪關係，本院即無從併予審理
    ，應退回由檢察官另行依法辦理，併予明。
據上論斷，應依刑事訴訟法第三百六十八條，判決如主文。
本案經檢察官呂丁旺到庭執行職務。
中　　　華　　　民　　　國　　九十三　　年　　　五　　　月　　二十五　　日
                              臺灣高等法院刑事第十庭
                                  審判長法  官　溫　耀　源
                                        法  官　吳　　  燦
                                        法  官　周　政　達
右正本證明與原本無異。
如不服本判決，應於收受送達後十日內向本院提出上訴書狀，其未敘述上訴之理由者
並得於提起上訴後十日內向本院補提理由書（均須按他造當事人之人數附繕本）。
業務侵占部分不得上訴。
                                        書記官  陳　菊　珍
中　　　華　　　民　　　國　　九十三　　年　　　五　　　月　　二十五　　日
附錄：本案論罪科刑法條全文
刑法第二百十六條（行使偽造變造或登載不實之文書罪）
行使第二百十條至第二百十五條之文書者，依偽造、變造文書或登載不實事項或使登
載不實事項之規定處斷。
刑法第二百十條（偽造變造私文書罪）
偽造、變造私文書，足以生損害於公眾或他人者，處五年以下有期徒刑。
刑法第三百三十九條（普通詐欺罪）
意圖為自己或第三人不法之所有，以詐術使人將本人或第三人之物交付者，處五年以
下有期徒刑、拘役或科或併科一千元以下罰金。
以前項方法得財產上不法之利益或使第三人得之者亦同。
前二項之未遂犯罰之。
刑法第三百三十六條（公務公益侵占罪、業務侵占罪）
對於公務上或因公益所持有之物，犯前條第一項之罪者，處一年以上七年以下有期徒
刑，得併科五千元以下罰金。
對於業務上所持有之物，犯前條第一項之罪者，處六月以上五年以下有期徒刑，得併
科三千元以下罰金。
前二項之未遂犯罰之。
（罰金已依罰金罰鍰提高標準條例提高為十倍）
